臺灣高等法院高雄分院刑事判決　　　　　96年度上易字第56號
上　訴　人
即　被　告　甲○○
上列上訴人因業務侵占案件，不服臺灣高雄地方法院95年度易字
第1130號中華民國95年12月20日第一審判決（起訴案號：臺灣高
雄地方法院檢察署95年度偵字第15345 號），提起上訴，本院判
決如下：
    主  文
上訴駁回。
甲○○緩刑參年。
    事  實
一、緣甲○○前自民國93年7 月3 日起至95年3 月7 日止，受雇
    於綠田國際貿易有限公司（以下稱「綠田公司」）擔任業務
    員，工作內容乃負責遞送貨物及為該公司收取貨款，為從事
    業務之人。詎其明知依據綠田公司規定倘有客戶欲退還所訂
    貨物，業務人員須通知公司、透過該公司內部帳務處理流程
    為銷貨退回之記錄後，再向原客戶取貨並將之繳回公司，不
    得擅自予以處分或轉交其他客戶收受。然甲○○在前述任職
    期間內，乃意圖為自己不法之所有，基於業務侵占之概括犯
    意，先後於不詳時間，連續自附表一所示客戶處取得如該附
    表所示之等值貨物後，未事先徵詢綠田公司負責人之同意，
    即擅自加以處分而侵占入己。嗣甲○○於95年3 月7 日離職
    後，綠田公司清點其先前經手往來帳目後察覺有異，始循線
    查悉上情。
二、案經綠田公司負責人丙○○訴由台灣台中地方法院檢察署檢
    察官，呈請台灣高等法院檢察署令轉台灣高雄地方法院檢察
    署檢察官偵查起訴。
    理  由
壹、證據能力部分：
一、按被告以外之人於審判外之陳述，雖不符刑事訴訟法第159
    條之1 至第159 條之4 之規定，而經當事人於審判程序同意
    作為證據，法院審酌該言詞陳述或書面陳述作成時之情況，
    認為適當者，亦得為證據；另當事人、代理人或辯護人於法
    院調查證據時，知有第159 條第1 項不得為證據之情形，而
    未於言詞辯論終結前聲明異議者，視為有前項之同意，刑事
    訴訟法第159 條第1 項、第159 條之5 分別定有明文。
二、查本件檢察官、辯護人及被告於本院審判程序時，就原審判
    決所引用卷附銷貨（退回）單、應收帳款明細表、收據、提
    貨單及薪資單、綠田公司客戶屏東行信行、園動力出具之收
    據、被告之薪資單、綠田公司分類明細帳等書面證據（含傳
    聞證據、非傳聞證據及符合法定傳聞法則例外之證據）之證
    據能力，均表示無意見（見本院卷第33頁），且於本院言詞
    辯論終結前，檢察官及被告對於卷附具有傳聞證據性質之證
    據，既已知其情，均未聲明異議，本院認該具有傳聞證據性
    質之證據，並無任何違法取證之不適當情形，以之作為證據
    使用係屬適當，自得採為認定被告犯罪事實之證據，合先敘
    明。
貳、實體部分：
一、訊據上訴人即被告（下稱被告）供承有於不詳時間，未經告
    訴人綠田公司之同意，擅自處分侵占如附表一所示之貨物等
    事實不諱（本院卷61-62 頁），並經證人即告訴人之代理人
    乙○○於原審證述綦詳（見原審卷第34-37 頁），復有被告
    書立之員工保證書、聘僱契約、試用切結書、銷貨單4 份、
    客戶應收帳對帳明細表3 紙、大榮貨運簽收單、客戶對帳單
    、業務提貨單、銷貨退回單、收據、屏東行信行出具之收據
    等附卷可稽（見台灣台中地方法院檢察署95年他字第1905號
    卷第6-12頁、台灣高雄地方法院檢察署95年偵字第15345 號
    卷第10-16 頁），被告之自白核與事實相符，堪予採信。事
    證明確，被告上開犯行足堪認定。
二、按刑法上之業務侵占罪，係以從事業務之人，將其業務上持
    有之物，易持有為自己不法之所有或予以處分為構成要件；
    其前提為原先本係適法之持有，嗣後始更易為不法所有或予
    以處分，始稱相當（最高法院80年度台上字第5148號判決意
    旨參照）；易言之，業務侵占罪之成立，以因執行業務而持
    有他人之物為前提，倘行為人基於業務關係合法持有他人之
    物，而於持有狀態繼續中，擅自處分或易持有為所有之意思
    而逕為所有人之行為，即足當之。核被告甲○○所為，係犯
    刑法第336 條第2 項之業務侵占既遂罪。被告先後多次業務
    侵占行為，時間緊接，且所犯構成要件相同，顯係基於概括
    犯意而反覆為之，為連續犯，應依修正前刑法第56條規定論
    以一連續業務侵占罪，並加重其刑（被告行為後，刑法第56
    條連續犯之規定，業於94年1 月7 日修正公布刪除，並於95
    年7 月1 日施行，則被告之犯行，因行為後新法業已刪除連
    續犯之規定，此刪除雖非犯罪構成要件之變更，但顯已影響
    行為人刑罰之法律效果，自屬法律有變更，依新法第2 條第
    1 項規定，比較新、舊法結果，仍應適用較有利於被告之行
    為時法律即舊法論以連續犯）。
三、原判決認被告罪證明確，因而適用刑法第2 條第1 項前段，
    修正前刑法第336 條第2 項、第56條，修正前罰金罰鍰提高
    標準條例第1 條前段規定，並審酌被告犯罪之動機、目的及
    手段，與其利用告訴人之信任，先後多次侵占公司財物，且
    侵占貨品價值非微，及犯後態度非佳，迄原審辯論終結前仍
    未賠償告訴人所受損失等一切情狀，量處有期徒刑9 月。經
    核原判決認事用法，尚無不合，量刑亦屬允當。被告上訴意
    旨，否認犯罪，指摘原判決不當，即為無理由，應予駁回。
四、又查被告前未曾受有刑徒刑以上刑之宣告，有台灣高等法院
    被告全國前案紀錄表各一份附卷可稽（見本院卷第25頁），
    因一時失慮致罹刑章，被告於本院審理中已坦承犯行，並與
    告訴人達成民事和解，賠償告訴人新台幣（下同）55萬元，
    除已先支付現金8 萬元外，其餘47萬元分18期給付，並由被
    告及其保證人潘秀麗共同簽發18張本票交告訴人收執，此和
    解書及本票影本在卷可憑（見本院卷第64-73 頁），且告訴
    人於本院審理時亦表示願意原諒被告（見本院卷第63頁）；
    被告經此論罪科刑之教訓，當知警惕，應無再犯之虞，本院
    認其所宣告之刑，以暫不執行為適當，爰依修正後刑法第74
    條第1 項第1 款規定，宣告緩刑3 年（本件被告犯罪在新法
    施行前，新法施行後，緩刑之宣告，應適用新法第74條之規
    定，最高法院95年第8 次刑事庭會議決議參照），以啟自新
    。
五、不另為無罪諭知部分：
  (一)公訴意旨另以：被告在任職期間另有侵占如附表二所示各筆
    款項或貨品，因認被告此部分亦涉犯連續業務侵占罪嫌云云
    。查本件公訴人認被告就附表二部分同涉有業務侵占罪嫌，
    無非係以被告自承確有收取附表二編號至所示貨款等語
    ，核與證人乙○○指訴情節相符，並有卷附客戶應收帳對帳
    明細表2 紙（附表二編號、）、銷貨單（附表二編號
    ）及帳冊影本（附表二編號）各1 份等為其論據，固非無
    見。
  (二)按犯罪事實應依證據認定之，無證據不得認定犯罪事實；不
    能證明被告犯罪者，應諭知無罪之判決，刑事訴訟法第154
    條第2 項、第301 第1 項分別定有明文。又認定犯罪事實所
    憑之證據，雖不以直接證據為限，間接證據亦包括在內，然
    而無論直接或間接證據，其為訴訟上之證明，須達於通常一
    般之人均不致有所懷疑，而得確信其為真實之程度者，始得
    據為有罪之認定，最高法院76年臺上字第4986號判例意旨可
    資參照。又檢察官對於起訴之犯罪事實，應負提出證據及說
    服之實質舉證責任，倘其所提出之證據，不足為被告有罪之
    積極證明，或其指出證明之方法，無從說服法院以形成被告
    有罪之心證，基於無罪推定之原則，自應為被告無罪判決之
    諭知（最高法院92年臺上字第128 號判例意旨足資參照）。
  (三)訊據被告堅詞否認有上開業務侵占犯行，辯稱：伊並未收取
    如附表二編號、所示款項及編號所示貨物；伊雖有收
    取編號至所示款項且未繳回公司，但公司向來均允許業
    務可以先行挪用款項、之後再轉為員工借支，故伊並無侵占
    的意思等語。經查：
  1.證人乙○○乃係告訴人之代理人，亦為綠田公司股東之一，
    所為指訴無非係以使被告受刑事訴追為其目的，是其陳述是
    否與事實相符，仍應調查其他證據以資審認（最高法院52年
    台上字第1300號判例意旨可資參照）。是本件固據證人乙○
    ○到庭證稱被告曾收取如附表二編號、所示款項及貨物
    ，然並未提出相關事證可資憑佐，尚難據此推認被告有此部
    分業務侵占犯行。
  2.又被告固坦承收取如附表二編號至所示貨款且未繳還綠
    田公司等語屬實，且與證人乙○○指證情節相符，並有卷附
    客戶應收帳對帳明細表2 紙（附表二編號、）及銷貨單
    1 紙（附表二編號）可參。至被告雖辯稱並未收取如附表
    二編號所示貨款，然此業經證人提出帳冊影本1 份為證，
    從而被告此部分所辯核與事實有違，要非可採。是被告確有
    收取如附表二編號至所示貨款、且迄今仍未繳還綠田公
    司收取入帳之事實，洵堪認定。惟刑法第336 條第2 項之侵
    占罪，以意圖為自己或第三人不法之所有，而擅自處分因業
    務上所持有之物為要件，最高法院47年台上字第1390號判例
    意旨可資參照。經查證人乙○○於原審審理中所為證述，堪
    認綠田公司雖僅允許被告將所收取之款項暫時挪供住宿費及
    燃料費使用，然因被告曾表示伊沒有錢，公司逼不得已始同
    意將被告所收貨款數額與事後繳還公司二者間不足之差額列
    為員工借支，再由被告按月依薪資多寡予以扣除等情無訛，
    且核與被告提出之薪資單7 紙及綠田公司分類明細帳1 份所
    示內容大抵相符，顯見被告前揭所辯各節尚非無據。準此，
    參諸綠田公司原則上雖僅同意被告將所收貨款挪為住宿及燃
    料費使用，然該公司長期以來對於被告因個人經濟需要、逕
    將貨款先行挪為己用之情事既未加以禁止，並允許將其差額
    列為員工借支而按月由被告薪資予以扣除，客觀上足證該公
    司確有默許被告得以先行動用貨款，事後再行計算差額並由
    薪資扣除之意，而被告本於此項慣例而將所收貨款先行挪用
    ，自難遽認其挪用之初主觀上果有不法所有之意圖。此外，
    縱認被告首次擅行挪用貨款之舉，因事實上尚未獲取綠田公
    司默示同意、仍應該當業務侵占罪云云。然依證人乙○○之
    證述及卷附證據其他證據方法所示，均未可積極證明附表二
    所示何者究為被告首次所挪用之款項，自未可遽為被告不利
    之認定。
  3.又證人乙○○於原審審理中證述確認被告並無侵占如附表二
    編號至所示4 筆款項之情事，故起訴書所指被告此部分
    犯行，亦非有據。
  4.綜上所述，依公訴人所述犯罪事實及所憑證據，尚難證明被
    告有侵占如附表二所示綠田公司財物之犯行。是被告所辯雖
    無從概予採信，然公訴人所據證據，既尚無從說服本院達於
    通常一般之人均不致有所懷疑，而得確信其為真實之程度，
    自屬不能證明被告犯罪。此外復查無其他積極證據足以證明
    被告確有公訴人所指上開業務侵占犯行，本應為無罪之諭知
    ，惟公訴意旨認此部分與前開論罪科刑部分具有修正前刑法
    連續犯之裁判上一罪關係，揆諸首揭判例意旨及說明，爰不
    另為無罪之諭知，併予敘明。
據上論斷，應依刑事訴訟法第368 條，刑法第74條第1 項第1 款
，判決如主文。
本案經檢察官林慶宗到庭執行職務。
中　　華　　民　　國　　96　　年　　4 　　月　　30　　日
                  刑事第八庭    審判長法  官  李炫德
                                      法  官  簡志瑩
                                      法  官  陳志銘
以上正本證明與原本無異。
不得上訴。
中　　華　　民　　國　　96　　年　　4 　　月　　30　　日
　　　　　　　　　　　　　　　　　　　書記官  盧雅婷
附錄本件判決論罪科刑法條：
中華民國刑法第336條：
對於公務上或因公益所持有之物，犯前條第1 項之罪者，處1 年
以上7 年以下有期徒刑，得併科5 千元以下罰金。
對於業務上所持有之物，犯前條第1 項之罪者，處6 月以上5 年
以下有期徒刑，得併科3 千元以下罰金。
前2項之未遂犯罰之。
附表一：
 ┌──┬──────┬───────┬─────────────┐
 │編號│客戶名稱　　│侵占貨物價值  │侵占方式　　　　　　　　  │
 │    │            │（新台幣）    │　                        │
 ├──┼──────┼───────┼─────────────┤
 │  │臺東旺宏　　│11,800 元　　 │逕自搬走貨物擅加處分      │
 ├──┼──────┼───────┼─────────────┤
 │  │臺南永發　　│4,500元　　　 │同上                      │
 ├──┼──────┼───────┼─────────────┤
 │  │臺南錦興　　│22,000 元　　 │客戶退回6 台，被告僅通知公│
 │    │            │              │司轉出2 台，其餘4 台由被告│
 │    │            │              │逕自搬走貨物擅加處分      │
 ├──┼──────┼───────┼─────────────┤
 │  │臺南關興　　│12,600元　　  │逕自搬走貨物擅加處分      │
 ├──┼──────┼───────┼─────────────┤
 │  │屏東國展　　│5,500元　　　 │同上                      │
 ├──┼──────┼───────┼─────────────┤
 │  │屏東復興　　│19,200 元　　 │同上                      │
 ├──┼──────┼───────┼─────────────┤
 │  │高雄文金　　│11,000 元　　 │同上                      │
 ├──┼──────┼───────┼─────────────┤
 │  │高雄財富　　│4,800元　　　 │同上                      │
 ├──┼──────┼───────┼─────────────┤
 │  │雲林東寶　　│2,900元　　　 │同上                      │
 ├──┼──────┼───────┼─────────────┤
 │  │雲林雙連　　│16,500 元　　 │同上                      │
 ├──┼──────┼───────┼─────────────┤
 │  │園動力　　　│14,550 元　　 │同上                      │
 ├──┼──────┼───────┼─────────────┤
 │    │萬丹農機　　│2,280元　　　 │客戶退回機器6 台、鐵架6 支│
 │  │            │              │，被告僅通知公司退回機器5 │
 │    │            │              │台、鐵架4 支，其餘貨物由被│
 │    │            │              │告逕自搬走擅加處分        │
 ├──┼──────┼───────┼─────────────┤
 │  │嘉義王勝正　│43,500 元　　 │逕自搬走貨品擅加處分　　  │
 ├──┼──────┼───────┼─────────────┤
 │  │彰化久大　　│5,200元　　　 │同上                      │
 ├──┼──────┼───────┼─────────────┤
 │  │彰化勝利　　│11,000 元　　 │同上                      │
 ├──┼──────┼───────┼─────────────┤
 │  │樣品　　　　│16,600 元　　 │逕自搬走樣品擅加處分      │
 ├──┼──────┼───────┼─────────────┤
 │  │屏東行信行　│48,590元　　  │逕自搬走貨品擅加處分      │
 └──┴──────┴───────┴─────────────┘
附表二：
 ┌──┬──────┬───────┬─────────────┐
 │編號│客戶名稱　　│侵占貨款數額或│告訴人指訴之侵占方式　　　│
 │    │            │商品價值　    │　                        │
 ├──┼──────┼───────┼─────────────┤
 │  │彰化豐田　　│1,200元　　　 │向客戶收取貨款未繳回公司  │
 ├──┼──────┼───────┼─────────────┤
 │  │彰化豐田　　│1,100元　　　 │同上                      │
 ├──┼──────┼───────┼─────────────┤
 │  │彰化豐田　　│21,300 元　　 │同上                      │
 ├──┼──────┼───────┼─────────────┤
 │  │大樹亞鉛　　│15,062 元　　 │同上                      │
 ├──┼──────┼───────┼─────────────┤
 │  │臺南中南　　│14,000 元　　 │同上                      │
 ├──┼──────┼───────┼─────────────┤
 │  │李添珍　　　│20,000　　    │同上                      │
 ├──┼──────┼───────┼─────────────┤
 │  │屏東玉美　　│70,600元　　　│同上                      │
 ├──┼──────┼───────┼─────────────┤
 │  │屏東慶豐　　│2,500元　　　 │同上                      │
 ├──┼──────┼───────┼─────────────┤
 │  │高雄昌興　　│10,762 元　　 │同上                      │
 ├──┼──────┼───────┼─────────────┤
 │  │雲林青山　　│5,200元　　　 │同上                      │
 ├──┼──────┼───────┼─────────────┤
 │  │彰化朝光　　│11,400元　　  │同上                      │
 ├──┼──────┼───────┼─────────────┤
 │  │彰化慶穗　　│5,000元　　　 │同上                      │
 ├──┼──────┼───────┼─────────────┤
 │  │屏東坤誠　　│40,000元　　　│93年12月份挪用貨款8 萬4540│
 │　　│　　　　　　│　            │元逐月扣款餘額　　　　　　│
 ├──┼──────┼───────┼─────────────┤
 │  │高雄南傑　　│15,210 元　　 │向客戶收取貨款，未繳回公司│
 ├──┼──────┼───────┼─────────────┤
 │  │臺東吉東　　│16,600 元　　 │同上                      │
 ├──┼──────┼───────┼─────────────┤
 │  │彰化利益　　│33,532 元　　 │同上                      │
 ├──┼──────┼───────┼─────────────┤
 │  │臺東全富　　│21,620 元　　 │同上                      │
 ├──┼──────┼───────┼─────────────┤
 │  │臺南東興　　│27,200 元　　 │搬走貨品下落不明　　　　　│
 ├──┼──────┼───────┼─────────────┤
 │  │明福機車行　│6,800元　　　 │收走3F-30商品價格6800未繳 │
 │　　│　　　　　　│　　　　　　　│回公司　　　　　　　　　　│
 ├──┼──────┼───────┼─────────────┤
 │  │屏東大舜　　│3,200元　　　 │向客戶收取貨款未繳回公司　│
 ├──┼──────┼───────┼─────────────┤
 │  │屏東龍懋　　│8,040元　　　 │向客戶收取貨款未繳回公司　│
 ├──┼──────┼───────┼─────────────┤
 │  │高雄富田　　│11,946 元　　 │搬走貨品下落不明　　　　　│
 └──┴──────┴───────┴─────────────┘
